臺灣高等法院民事判決
109年度重上字第694號
上  訴  人  劉伯駿  

訴訟代理人  曹詩羽律師
被上訴人    劉伯緯  
訴訟代理人  游成淵律師
            林佳薇律師
上列當事人間請求返還投資款事件，上訴人對於中華民國109年7
月31日臺灣臺北地方法院108年度重訴字第1014號判決提起上訴
，並為訴之追加，本院於110年12月14日言詞辯論終結，判決如
下：
    主      文
上訴及追加之訴均駁回。 
第二審（含追加）訴訟費用由上訴人負擔。
    事實及理由
一、上訴人在原審起訴主張兩造隱名合夥投資勀傑科技有限公司
    （下稱勀傑公司），於民國107年4月6日家族會議上合意終
    止隱名合夥關係，並協議均分勀傑公司利益（下稱系爭協議
    ），依民法第709條前段規定及系爭協議，請求被上訴人返
    還出資新臺幣（下同）150萬元、給與利益1,850萬元，並加
    計利息（見原審卷第385至386頁）。嗣於本院審理期間，擴
    張請求返還出資及給與利益之金額各為1,000萬元，並基於
    同一隱名合夥基礎事實，追加依同法第689條規定，備位請
    求如數給付（見本院卷二第78頁），核與民事訴訟法第446
    條第1項但書、第255條第1項第2、3款規定相符，應予准許
    。
二、上訴人主張：兩造為兄弟，被上訴人於98年10月9日成立勀
    傑公司，資本額為50萬元，被上訴人為辦理勀傑公司增資，
    以母親許秀梅借名登記於被上訴人名下門牌號碼新北市○○區
    ○○路○段000號8樓房屋及坐落之基地(下稱系爭房地)向台北
    富邦商業銀行股份有限公司(下稱富邦銀行)借款300萬元，
    並約定由兩造各負擔150萬元借款本息之清償，以之作為兩
    造對勀傑公司之出資額（各150萬元）而成立隱名合夥關係
    。被上訴人嗣於98年11月20日以上開貸款所得之250萬元辦
    理勀傑公司增資，資本額增加至300萬元。107年4月6日伊退
    夥及兩造終止隱名合夥關係，雙方成立系爭協議，斯時勀傑
    公司資本額為2,000萬元，伊自得請求被上訴人返還出資及
    盈餘轉增資之1,000萬元，及請求被上訴人給與利益1,000萬
    元，爰先位擇一依民法第709條前段規定或系爭協議，備位
    依民法第689條規定，求為命被上訴人給付2,000萬元本息，
    並願供擔保，請准宣告假執行。
三、被上訴人則以：勀傑公司為伊獨立出資，並未與上訴人有隱
    名合夥關係。伊與上訴人係就璟騰股份有限公司(下稱璟騰
    公司)共同出資，各持股49％、51％。伊原擔任勀傑、璟騰公
    司及台肯股份有限公司(下稱台肯公司)之總經理，同時經營
    該3家公司，惟兩造就璟騰公司之經營理念不合，上訴人於1
    07年4月6日偕同母親要求伊分配公司現金，伊乃同意璟騰公
    司及台肯公司歸由上訴人經營，其不再過問，並願就璟騰、
    台肯、香港勀傑科技有限公司（下稱香港勀傑公司）等3家
    公司之銀行存款與上訴人均分，然伊從未同意與上訴人分配
    勀傑公司資產。上訴人所提兩造之對話內容，充其量僅堪認
    係磋商之過程，並不能認已達成協議等語，資為抗辯。
四、原審判決上訴人敗訴，上訴人提起上訴，並追加依民法第68
    9條規定為備位請求，聲明：㈠原判決廢棄。㈡被上訴人應給
    付上訴人2,000萬元，及自起訴狀繕本送達翌日起至清償日
    止，按週年利率5％計算之利息。㈢願供擔保，請准宣告假執
    行。被上訴人答辯聲明：㈠上訴及追加之訴均駁回。㈡如受不
    利判決，願供擔保請准宣告免為假執行。
五、上訴人主張與被上訴人隱名合夥投資勀傑公司，於107年4月
    6日上訴人退夥且兩造終止隱名合夥關係，被上訴人應返還
    出資1,000萬元及給與利益1,000萬元等情，為被上訴人所否
    認，並以前詞置辯。按當事人主張有利於己之事實者，就其
    事實有舉證之責任，民事訴訟法第277條前段定有明文。又
    主張權利之原告若先不能舉證，以證明自己主張之事實為真
    ，縱被告就其抗辯事實不能舉證，或其所舉證據尚有疵累，
    亦應駁回原告之請求（最高法院109年度台上字第5209號判
    決意旨參照）。本件上訴人主張兩造成立隱名合夥投資勀傑
    公司，其於107年4月6日退夥及兩造終止隱名合夥關係，成
    立系爭協議等語，為被上訴人所否認，則自應由上訴人就兩
    造有成立隱名合夥及有成立系爭協議等有利於其之事實，負
    舉證之責。經查：
　㈠上訴人主張其有以負擔清償系爭房地銀行貸款300萬元其中150萬元之方式出資150萬元投資勀傑公司，惟為被上訴人所否認。而觀諸上訴人就其出資150萬元之過程，先於107年4月6日家庭會議時陳稱：我們一開始從媽媽那時候借我們300萬出來開公司的，媽媽拿300萬出來讓我們開了勀傑公司，我們一人一半等語（見原審卷第54至55頁）；於108年8月1日起訴時主張許秀梅以系爭房地向銀行貸款300萬元，由兩造共同負責返還房屋貸款，上訴人以150萬元為出資擔任隱名合夥人，被上訴人為出名營業人（見調解卷第5至6頁）；於109年1月6日以民事準備㈡狀主張因勀傑公司需增資至300萬元，被上訴人向富邦銀行貸款427萬元，先清償前貸221萬8,434元，剩餘205萬1,526元中之150萬元即是上訴人隱名合夥之出資（見原審卷第186頁）。上訴人就其150萬元之出資究竟係300萬元之半數，或係貸款剩餘205萬1,526元中之150萬元，所述前後不一，且究係於公司成立之初即投資，抑於被上訴人增資時始投資，前後所陳亦有出入；又前揭221萬8,434元既係清償上訴人積欠國泰世華商業銀行股份有限公司（下稱國世華銀行）之借款，上訴人何以得於清償221萬8,434元借款後，再以貸款剩餘205萬1,526元中之150萬元做為出資，與被上訴人成立隱名合夥，顯與其所云與被上訴人各負擔借款債務150萬元之清償，全然不符。而查被上訴人係於98年10月2日以現金50萬元存入勀傑公司銀行帳戶，勀傑公司於98年10月9日完成設立登記，有設立登記表、勀傑公司存摺可參（見本院卷一第225至226頁），嗣於98年11月20日再為現金增資250萬元（調解卷第9頁）。亦與上訴人所主張設立出資300萬元或增資300萬元，且其出資150萬元一節，並不相符，故其所為有出資 150萬元之主張，已難信取。次查被上訴人抗辯其於98年10月8日以系爭房地為擔保向富邦銀行借款427萬元，98年10月14日以匯款方式清償上訴人對國泰世華銀行借款221萬8,434元，及支付匯費40元，借款餘額205萬1,526元於同日匯入被上訴人富邦銀行帳戶內，有房屋貸款契約書、匯款委託書、被上訴人富邦銀行帳戶往來明細表可參（見調解卷第121頁，原審卷第171至175頁），則上開借款餘額既滙入被上訴人銀行帳戶，即難認係上訴人所有。上訴人既不能舉證證明上開借款餘額為其所有，則其主張該借款餘額中之150萬元為其對勀傑公司之出資，亦難採信。
　㈡證人許秀梅雖於原審到場證稱：當初買系爭房地，是我出頭
    期款，貸款一直都是我在繳，被上訴人偶爾才繳，系爭房地
    是被上訴人的，勀傑公司成立時我投資30萬元、大女兒投資
    20萬元，後來先生投資20萬元，被上訴人說勀傑公司要辦理
    增資，就拿系爭房地去貸款，該時房屋貸款約剩100多萬元
    ，兩兄弟借二胎，清償完我先生債務後大約剩150萬元至250
    萬元，就讓他們一人一半投資勀傑公司，也由他們負擔房貸
    ，我不清楚兩造各自投資多少，也不清楚兩造合夥關係等語
    （見原審卷第388至392頁、第398頁）。惟其證詞關於勀傑
    公司設立之出資合計為70萬元，與設立登記之資本額50萬元
    不符，而關於系爭房地貸款清償所餘之金額150萬元至250萬
    元，兩造各出資一半，亦與上訴人所陳其出資150萬元之內
    容不符，而其一方面陳稱系爭房地貸款由其負責清償，另一
    方面又證稱系爭房地為被上訴人所有，亦與上訴人所陳系爭
    房地為其所有借名登記予被上訴人之內容不符，故尚難僅據
    證人許秀梅上開證述為有利於上訴人之認定。　　
　㈢又依上訴人提出之107年4月6日家庭會議譯文，並無關於被上
    訴人承認兩造就勀傑公司有隱名合夥關係之陳述（見原審卷
    第53至85頁所附之譯文），而證人即上訴人配偶林依潔亦於
    原審證述：我沒有聽到被上訴人有承認隱名合夥的存在等語
    （見原審卷第393頁）。且觀諸家庭會議之譯文，被上訴人
    一再陳稱「我的勀傑」，顯有排他之意思，而兩造均為璟騰
    公司之股東，被上訴人為勀傑公司、璟騰公司、台肯公司之
    總經理，3家公司相互支援經營，成立一事業體經營，上訴
    人亦在此事業體中任職，兩造於上開家庭會議所討論者多為
    關於釐清事業體之經營管理，並無確認上訴人就勀傑公司有
    與被上訴人成立隱名合夥之內容。因此，上開107年4月6日
    家庭會議之譯文至多僅能證明兩造就上開3家公司一體經營
    之方式進行協商，以及被上訴人提議權責劃分明確，及其擬
    取回其所有勀傑公司獨自經營管理，並不足以證明兩造就勀
    傑公司間存有隱名合夥契約關係。
　㈣上訴人雖主張父親以其名義向國泰世華銀行借款450萬元，其
    中154萬7,394元是為清償系爭房地之購屋款，剩餘290萬元
    交予父親，故系爭房地貸款清償國泰世華銀行上開借款中之
    221萬8,434元應由兩造各自負擔一半，其至106年為止已經
    匯款171萬1,957元予被上訴人，故其確有以負擔富邦銀行貸
    款並以之作為隱名合夥出資等語。被上訴人則抗辯上訴人上
    開匯款係給付被上訴人以富邦銀行借款清償上訴人在國泰世
    華銀行之借款221萬8,434元，且當初國泰世華銀行之450萬
    元借款係以系爭房地作為擔保，即由該筆借款清償系爭房地
    所餘貸款154萬7,394元等語。查上訴人雖於94年6月17日分
    別匯款150萬元、140萬元予父親（見原審卷第198至199頁）
    ，然匯款原因眾多，是否即如上訴人所述係父親以上訴人名
    義向國泰世華銀行借款，非無疑義。上訴人並不能證明國泰
    世華銀行之借款221萬8,434元為父親所積欠，則被上訴人抗
    辯其以所有之系爭房地貸款用以清償上訴人名下之上開國泰
    世華銀行債務221萬8,434元，上訴人匯款171萬1957元予被
    上訴人用以償還系爭房地貸款等語，亦為合理，堪為可採。
    上訴人執匯款171萬1,957元予被上訴人為據，主張其有負擔
    富邦銀行貸款而以貸得款項作為隱名合夥出資云云，並非可
    採。
　㈤上訴人雖以被上訴人配偶即陳琬青於電子郵件上稱勀傑公司
    有三位股股東為證（見原審卷第87頁），主張兩造確實就勀
    傑公司成立隱名合夥關係云云。惟查該電子郵件雖記載勀傑
    公司有3位股東，惟顯與上訴人主張勀傑公司為兩造隱名合
    夥投資不符，自難據為有利於上訴人之認定。另上訴人主張
    有看勀傑公司資產負債表及分紅，且被上訴人係基於合夥而
    提供資產負債表查閱，可證其確實出資勀傑公司。惟查兩造
    為兄弟關係，上訴人辭去原有工作後任職於勀傑公司，且上
    訴人為璟騰公司股東，被上訴人為勀傑公司、璟騰公司、台
    肯公司之總經理，上開3公司事業之經營管理乃互相支援合
    作之事業共同體，則被上訴人將資產負債表交由其上訴人查
    看提供意見，亦與常情不悖，故尚難據以認定雙方存有隱名
    合夥關係，又上訴人在勀傑公司任職，依勞雇關係本可自勀
    傑公司領得年終獎金、年中獎金及績效獎金，故亦難認上開
    獎金即為隱名合夥之分紅，亦不能據以認定兩造有隱名合夥
    契約存在。上訴人雖另提出其向被上訴人表示分紅100萬元
    太少，並且向被上訴人稱「現在總共3家公司背後的股東就
    你跟我」之電子郵件為證(見原審卷第331頁)，主張確有合
    夥分紅事實。惟查該電子郵件乃上訴人所寄發，乃其片面所
    為之陳述，上訴人並未提出被上訴人回覆並承認之證據資料
    ，自不能僅據該電子郵件即認兩造有隱名合夥關係存在。至
    上訴人主張其有幫被上訴人返還姊姊劉心怡股款20萬元，可
    見兩造確有合夥關係存在云云。惟查上訴人雖於99年2月9日
    匯款20萬予劉心怡（見原審卷第310頁），然單純匯款事實
    並不能證明原因關係為上訴人幫被上訴人返還股款，亦可能
    係上訴人與劉心怡另有其他資金關係，而上訴人並未提出其
    他證據為有利其主張之證明，則亦難僅憑上開匯款事實即推
    斷兩造就勀傑公司存有隱名合夥關係。
　㈥上訴人既不能舉證證明兩造就勀傑公司有隱名合夥關係存在
    ，則依前揭說明，上訴人主張兩造間就勀傑公司存有隱名合
    夥關係，其已退夥或系爭合夥已終止，請求被上訴人返還出
    資及給與利益，即非有據。
六、綜上所述，上訴人依民法第709條第1項前段規定及系爭協議
　　，請求被上訴人返還出資1,000萬元、給與利益1,000萬元，
　　及法定遲延利息，並非有據，不應准許。從而，原審所為上
　　訴人敗訴之判決，並無不合。上訴論旨指摘原判決不當，求
    予廢棄改判，為無理由。上訴人追加備位之訴，依民法第68
    9條規定為同一請求，亦非有據，不應准許。
七、本件事證已臻明確，兩造其餘攻擊防禦方法或證據，核與判
    決結果不生影響，爰不逐一論列，附此敘明。
八、據上論結，本件上訴及追加之訴均為無理由，依民事訴訟法
    第449條第1項、第78條，判決如主文。
中　　華　　民　　國　　111 　年　　1 　　月　　18　　日
                  民事第二十五庭
                      審判長法  官  謝碧莉
                            法  官  林晏如
                            法  官  楊惠如
正本係照原本作成。
如不服本判決，應於收受送達後20日內向本院提出上訴書狀，其
未表明上訴理由者，應於提出上訴後20日內向本院補提理由書狀
（均須按他造當事人之人數附繕本）上訴時應提出委任律師或具
有律師資格之人之委任狀；委任有律師資格者，另應附具律師資
格證書及釋明委任人與受任人有民事訴訟法第466 條之1第1項但
書或第2項所定關係之釋明文書影本。如委任律師提起上訴者，
應一併繳納上訴審裁判費。
中　　華　　民　　國　　111 　年　　1 　　月　　18　　日
  　　　　　　　　　　　　　書記官  張永中